臺灣高等法院刑事判決　　　　　　　96年度上更(一)字第675號
上　訴　人
即　被　告　未○○
選任辯護人　黃憲男律師
上列上訴人因偽造文書等案件，不服臺灣宜蘭地方法院93年度訴
字第204號，中華民國93年8月31日第一審判決 (起訴案號：臺灣
宜蘭地方法院檢察署92年度偵緝字第71號 )，提起上訴，經判決
後，由最高法院發回更審，本院判決如下：
    主  文
原判決撤銷。
未○○連續行使偽造私文書，足以生損害於他人，處有期徒刑壹
年肆月，減為有期徒刑捌月。
    事  實
一、未○○自民國88年 6月20日起，連續召集互助會六會，自任
    會首，各會之起迄時間、會金、會員人數、開標方式、地點
    ，均詳如附表一至六所示。未○○基於概括之犯意，意圖為
    自己不法之所有，以下列兩種方式詐欺：
  (一)利用冒名頂替會員名義冒標方式詐欺：
    未○○利用原邀集之會員，反悔表明不願參加，未將之除名
    而隱瞞其事，加以頂替（以下稱冒名頂替會員），仍用原會
    員名義，向其他會員詐稱：係冒名頂替會員參加互助會，使
    其他會員誤以確有其他會員參加，不知全係未○○一人冒名
    頂替參加多會，且由未○○使用冒名頂替會員名義標會，在
    標單上書寫冒名頂替會員名字及所出利息金額，偽造標單，
    持以行使投標得標。
  (二)利用實際會員名義冒標方式詐欺：
    未○○利用實際會員未到場標會之機會，冒用該會員名義標
    會，在標單上寫該會員名字及所出利息金額，偽造標單，持
    以行使，行使投標得標。
    以上方式均使各活會會員陷於錯誤，誤以為冒名頂替會員或
    被冒名之實際會員得標，對於冒用名義之實際會員假稱他人
    得標，而均交付會錢予未○○，足以生損害於各活會會員、
    被冒名頂替會員及被冒名實際會員，其被冒名頂替會員、被
    冒名實際會員、偽造標單投標之時間、利息金額、所詐得之
    會款，均詳如附表一至六所記載。嗣於90年 7月，未○○將
    附表所示之互助會停標，並逃匿無蹤，各活會會員及被冒名
    之會員相互查析始知受騙，總計未○○詐得新臺幣（下同）
    7,303,700元。
二、案經巳○○、辰○○、戴智慧、寅○○、丑○○、卯○○、
    甲○○、丁○○、丙○○、辛○○、己○○、子○○、乙○
    、癸○○、申○○、壬 ○○、庚○○、酉○○、戊○○ 、
    午○○訴由臺灣宜蘭地方法院檢察署檢察官偵查起訴。
    理  由
一、刑事訴訟法施行法第7條之3規定：中華民國92年 1月14日修
    正通過之刑事訴訟法施行前，已繫屬於各級法院之案件，其
    以後之訴訟程序，應依修正刑事訴訟法終結之。但修正刑事
    訴訟法施行前已依法定程序進行之訴訟程序，其效力不受影
    響。上訴人即被告未○○於本院更審審理中，對犯罪事實認
    罪，並不爭執下列判決之證據能力，而本案判決所採之證據
    ，依上開法律規定，其效力不受影響，並無不得作為證據之
    情形，依法均有證據能力。
二、前揭犯罪事實，業據被告未○○於本院更審審理中坦承不諱
    ，核與告訴人巳○○、辰○○、戴智慧、寅○○、甲○○、
    丁○○、丙○○、辛○○、己○○、乙○、癸○○、申○○
    、庚○○、酉○○、戊○○、午○○於偵查及原審法院審理
    時指述情節相符。且經證人戴智慧、癸○○、職念一、楊寶
    月於原審法院審理時證述明確。復有盜標、冒標之名單、互
    助會單等附卷可稽，核均與被告前開任意性自白之事實相符
    ，堪信為真實。本件事證明確，被告犯行明確堪以認定，應
    予依法論科。
三、查被告行為後，刑法於94年1月7日修正，94年2月2日公布，
    95年7月1日施行。其中刪除刑法第56條，修正刑法第 2條、
    第28條、第31條、第41條、第47條等規定，罰金罰鍰提高標
    準條例第2條亦於95年5月17日修正刪除。按行為後法律有變
    更者，適用行為時之法律，但行為後之法律有利於行為人者
    ，適用最有利於行為人之法律，現行刑法第2條第1項訂有明
    文。此條規定乃與刑法第1條罪刑法定主義契合，而貫徹法
    律禁止溯及既往原則，係規範行為後法律變更所生新舊法律
    比較適用之準據法，是刑法第2條本身雖經修正，但刑法第2
    條既屬適用法律之準據法，本身尚無比較新舊法之問題，應
    一律適用裁判時之現行刑法第 2條規定以決定適用之刑罰法
    律。又以本次刑法修正之比較新舊法，應就罪刑有關之共犯
    、未遂犯、想像競合犯、牽連犯、連續犯、結合犯，以及累
    犯加重、自首減輕暨其他法定加減原因（如身分加減）與加
    減例等一切情形，綜其全部罪刑之結果而為比較，最高法院
    95年5月23日著有95年度第8次刑庭會議決議可資參照。茲就
    本件新舊法比較結果敘述如下：
（一）罰金刑之比較：刑法第339條第1項之普通詐欺罪，法定刑
      罰金刑為1千元以下罰金，而修正後刑法施行法增訂第1條
      之1規定：「中華民國94年 1月7日刑法修正施行後，刑法
      分則編所定罰金之貨幣單位為新臺幣。94年1月7日刑法修
      正時，刑法分則編未修正之條文定有罰金者，自94年1月7
      日刑法修正施行後，就其所定數額提高為30倍。但72年 6
      月26日至94年1月7日新增或修正之條文，就其所定數額提
      高為3倍」，比較修正後刑法施行法第1條之 1與罰金罰鍰
      提高標準條例第 1條規定，因對於詐欺罪所規定之罰金刑
      之最高額度相同，並非刑罰法令之變更，無刑法第2條第1
      項比較新舊法之適用，應適用裁判時之刑法施行法第 1條
      之 1（最高法院95年度第21條刑事庭會議決議參照）。另
      刑法第33條第 5款修正為：「主刑之種類如下：五、罰金
      ：新臺幣1千元以上，以百元計算之 」，是依修正後之法
      律，刑法第339條第1項普通詐欺罪所得科處之罰金刑為新
      臺幣3萬元，最低則為新臺幣1千元，與被告行為時之罰金
      罰鍰提高標準條例第 1條前段規定之提高倍數10倍及修正
      前刑法第33條第5款規定之罰金最低額1元相比較，新舊法
      關於普通詐欺罪所得科處之罰金刑最高額並無不同規定，
      然新法將普通詐欺罪罰金刑之最低額提高為 1千元；因此
      ，比較上述修正前、後之刑罰法律，自以被告行為時關於
      刑法第33條第5款規定科處罰金刑之法律較有利於被告。
（二）連續犯、牽連犯之比較：被告行為後，刑法第55條牽連犯
      、第56條連續犯之規定，亦於同上時間修正刪除及施行，
      則被告之犯行，因行為後新法業已刪除牽連犯、連續犯之
      規定，此刪除雖非犯罪構成要件之變更，但顯已影響行為
      人刑罰之法律效果，自屬法律有變更，依新法第2條第1項
      規定，比較新、舊法結果，應適用較有利於被告之行為時
      法律即舊法論以牽連犯、連續犯。
（三）綜上比較結果，參照上開最高法院決議認為罪刑應整個適
  　　用，不能割裂而分別適用有利益條文，應以修正前刑法之
　　　相關規定對被告較為有利，而分別適用相關之規定。
三、按已得標之死會會員，依其與會首間之契約，無論何人得標
    ，均有按期繳交會款之義務，故會首冒名盜標，對於已得標
    之死會會員，並無詐欺可言。至於冒名頂替會員部分，被告
    原召募有該會員，惟其後各會員反悔表示不願參加，被告應
    將之除名，而竟隱瞞其事，加以頂替，仍用原會員名義向其
    他會員詐欺稱為冒名頂替會員參加互助會，使其他會員誤以
    為確有其他會員參加，不知全係被告一人冒名參加多會。被
    告又以冒名頂替會員名義偽造標單標會，自屬施用詐術。又
    被告利用實際參與會員未到場標會之機會，冒用該會員名義
    偽造標單標會，向被冒名會員稱他人標會，施用詐術亦極為
    明確，均足以使活會會員及被冒名標會之實際會員陷於錯誤
    而交付會款。被告未○○以冒名頂替會員名義、假冒實際會
    員名義書寫該冒名會員名字及標息金額競標，偽造依習慣或
    特約足以表示係會員投標標單之準私文書，持以冒標互助會
    ，詐騙會款之犯行，核係犯刑法第216條、第210條、第 220
    條第1項行使偽造準私文書罪、同法第339條第 1項之詐欺取
    財罪。其在標單上偽造冒名頂替會員名字或實際會員名字，
    為偽造私文書之階段行為；偽造私文書後復持以行使，其偽
    造之低度行為為行使之高度行為吸收，均不另論罪。被告各
    次偽造標單冒標之行為，同時詐欺多數活會會員交付會款，
    為同種想像競合，其各次冒標行為均以一行使偽造準私文書
    及詐欺取財罪處斷。又被告連續行使偽造標單及詐欺犯行，
    時間接近，方法相同，且所犯構成要件相同之罪名，顯係基
    於概括之犯意，反覆為之，應依修正前連續犯之規定，分別
    論以連續行使偽造準私文書及連續詐欺取財罪，並加重其刑
    。又所犯連續行使偽造準私文書罪及連續詐欺取財罪間，有
    方法與目的之牽連關係，從較重之連續行使偽造準私文書罪
    論處。被告偽造標單冒標附表二編號七所示己○○部分之犯
    行，雖檢察官起訴事實未敘及，然經檢察官於原審當庭對此
    事實予追加，因此部份事實與起訴論罪科刑部份，有連續犯
    之裁判上一罪之關係，為起訴效力所及，本院自應併予審判
    。
四、原審對被告為有罪科刑之判決，固非無見。惟查(一)原判決事
    實認定，被告虛構如原判決附表所示之會員，向該等附表所
    示之會員招攬互助會，且假冒該等附表所示會員之名義，偽
    造標單持以得標等情（見原判決第1頁，事實欄第1段）。然
    對於被告所招攬之各互助會，究竟何人係確實參與，何人係
    遭冒名參加，並未予以明白認定，尚有未合。(二)被告以冒名
    頂替會員（原判決稱假會員）名義參與互助會，再以冒名頂
    替會員名義標得會款，該冒名頂替會員既未參加互助會，自
    不用亦不可能繳付會款，而被告亦無需替該冒名頂替會員自
    己出錢繳付會款給自己之情，原審認定被告以冒名頂替會員
    亦繳交會款，併予列入計算被告詐欺所得之款項，亦有未洽
    。(三)被告偽造之標單，係書寫冒名頂替會員名字、被冒標會
    員名字及投標利息金額，迭據其供述在卷，原審竟認被告僅
    在空白紙張上書寫代表標金之數字，持以競標，另以言詞或
    紙張特徵表示係何會員所出具者之方式，遂行行使偽造私文
    書之犯行，也有未合。(四)被告所為犯行，均在96年 4月24日
    之前，合於中華民國96年罪犯減刑條例之規定，原審於判決
    時不及適用減刑，亦有未合。自屬無可維持。且被告犯罪後
    已與被害人寅○○、丑○○、卯○○、戴智慧、辰○○、午
    ○○、辛○○、己○○、甲○○、巳○○、丙○○、酉○○
    等人和解，有和解書、同意書、收據、授權書、本票、支票
    等在卷可稽，犯後亦坦承犯罪，態度良好，被告之女兒復因
    被告倒會之行為，為人追債等壓力，自殺身亡，有台灣台中
    地方法院檢察署相驗屍體證明書附卷可查，衡量一切情狀，
    原審量處有期徒刑2年6月，亦嫌失入，被告上訴請求從輕量
    刑，即非全無理由，且原判決既有上述可議，自應由本院將
    原判決撤銷改判。爰審酌被告冒用他人名義標會詐欺，詐欺
    所得金額情節非輕，惟其前無前科記錄，此有本院被告前案
    紀錄表可按，其係因週轉失靈，一時失慮為本件犯行，犯後
    坦承犯行，又與部分告訴人和解，態度良好，其女又因而自
    殺身亡，對之有相當大之教訓及其行為手段、動機、所生危
    害等一切情狀，乃量處如主文第二項所示之刑，並依上開減
    刑條例第2條第1項第3款、第7款減輕其刑。至被告所偽造之
    標單，於標會已棄置而滅失，業經被告供陳在卷，自無庸宣
    告沒收，附此敘明。
五、據上論斷，應依刑事訴訟法第369條第 1項前段、第364條、
    第299條第1項前段，刑法第2條第1項前段、修正前行為時刑
    法第55條、第56條，刑法第210條、第216條、第220條第1項
    、第339條第1項，刑法施行法第1條之1第1項、第2項前段，
    中華民國96年罪犯減刑條例第2條第1項第3款、第7條，判決
    如主文。
本案經檢察官陳明光到庭執行職務。
中　　華　　民　　國　　96　　年　　12　　月　　25　　日
                  刑事第十七庭  審判長法  官  趙功恆
                                      法  官  陳憲裕
                                      法  官  孫惠琳
以上正本證明與原本無異。
如不服本判決，應於收受送達後十日內向本院提出上訴書狀，其
未敘述上訴之理由者並得於提起上訴後十日內向本院補提理由書
（均須按他造當事人之人數附繕本）。
                                      書記官  己○○
中　　華　　民　　國　　96　　年　　12　　月　　25　　日
附錄本案論罪科刑法條全文：
刑法第216條
行使第210條至第215條之文書者，依偽造、變造文書或登載不實
事項或使登載不實事項之規定處斷。
刑法第210條
偽造、變造私文書，足以生損害於公眾或他人者，處5年以下有
期徒刑。
刑法第339條第1項
意圖為自己或第三人不法之所有，以詐術使人將本人或第三人之
物交付者，處5年以下有期徒刑、拘役或科或併科1千元以下罰金
。
